【裁判字號】    91,訴,2620
【裁判日期】    921223
【裁判案由】    偽造文書等
【裁判全文】
臺灣高雄地方法院刑事判決                        九十一年度訴字第二六二號
    公  訴  人  臺灣高雄地方法院檢察署檢察官
    被      告  甲○○原名簡.
右列被告因偽造文書等案件，經檢察官提起公訴（九十一年度偵續字第一一五號），
本院判決如左：
    主  文
甲○○連續行使偽造私文書，足以生損害於他人，處有期徒刑壹年。
    事  實
一、甲○○基於意圖為自己不法所有及行使偽造私文書之概括犯意，而於民國八十八
    年五月二十日，自任會首，召集會金新台幣（下同）五千元，會期自八十八年五
    月二十日起迄九十年七月二十日止，共計五十三會，每月五日及二十日開標一次
    之互助會，並虛列乙○○（互助會會單編號七）為人頭會員，致如簡伯生、戊○○、癸○、壬○○、子○○、丑○○等人之真正會員陷於錯誤而加入互助會並交
    付第一會會款（即會頭錢），合計詐得二十五萬五千元（計算式：扣除會首本身
    及人頭會員5000×51=255000）。又前開互助會每次開標日均在會首甲○○之高
    雄縣大寮鄉○○村○○○路七二三號住處開標，採內標制，即得標死會會員每月
    應繳前揭固定金額，未得標之活會會員則繳交扣除得標利息後之金額，欲標會者
    須以標單填寫姓名及金額。會員則按會金扣除每月當期之標息後繳納會款（於八
    十八年十一月二十日後，即採輪標制，即統一標金均為一千五百元，而由會員書
    寫姓名及標金一千五百元之標單後，抽籤決定得標者）。詎甲○○即利用大多數
    會員未克親自前往投標及彼此間並不熟識之機會，於不詳之時間，以上開虛列之
    人頭會員乙○○及戊○○、寅○○、癸○等人名義，參與投標，得標後，並向各
    活會會員佯稱該會是由乙○○及戊○○、癸○、簡伯生等人以不詳標息得標，致
    使活會會員陷於錯誤，各如數交付當月活會會款（詐得金額因無法得知冒標日期
    、冒標之標金，無法計算）。嗣於九十年四月五日開標後即宣布止會，經簡伯生
    等人追查，會數僅剩七會，但尚有活會會員簡伯生一會（互助會會單編號十五號
    ）、簡郁珊一人（互助會會單編號十六號）、壬○○一會（互助會會單編號十七
    號）、寅○○一會（互助會會單編號三十八號）、戊○○三會（互助會會單編號
    四十二號、四十三號、四十四號）、丑○○二會（互助會會單編號四十七號、四
    十八號）、子○○二會（互助會會單編號四十九號、五十號）、癸○一會（互助
    會會單編號五十一號）共計十二會時，始知受騙。
二、案經簡伯生訴由臺灣高雄地方法院檢察署檢察官偵查起訴。
    理  由
一、訊據被告甲○○固不否認有於上開時地召集互助會，並於九十年四月五日開標後
    止會之事實，惟矢口否認有何詐欺及偽造文書之犯行，辯稱：止會時只剩下簡伯
    生（含簡郁珊）二會、丑○○二會、子○○二會、癸○一會是活會，與所剩下之
    會數相符，且乙○○、庚○○等人是自己同意讓其使用渠等名義參加互助會，並
    無冒標或詐欺之行為等語，經查：
（一）被告甲○○召集系爭互助會，並於九十年四月五日開標後止會乙節，業據告訴
      人簡伯生指訴基詳，復有互助會會單一紙在卷可稽，被告亦坦承確有上情，而
      於互助會會單上編號第七號確有記載乙○○參加系爭互助會之事實，依被告甲○○於偵查中所言證人乙○○並未參加系爭互助會，係被告用其名義參加等語
      （參見偵查卷第二十八頁反面），而證人乙○○於本院審理時亦到庭證述並未
      同意被告使用其名義參加互助會等語（參見本院審理卷第一百三十六頁），足
      認被告確有冒用乙○○之名義以乙○○作為人頭會員參加系爭互助會。而證人
      即其他互助會會員簡己○○、寅○○、林辛○亦於本院審理時證述若知悉被告
      有冒用他人名義參加互助會時，即不願加入系爭互助會等語（參見本院審理卷
      第二百六十一頁、二百六十五頁及二百七十頁），足認被告以虛列人頭會員之
      方式，已使他人陷於錯誤而加入互助會，並給付被告第一會之會頭錢。
（二）又告訴人簡伯生於本院審理時陳稱：「以我和女兒簡郁珊名義各參加一會，都
      是活會。我沒有參加開會，但是我會問。止會時被告有告訴我說我和女兒的兩
      個會都被她偷標走。」等語（參見本院審理卷第四十七頁）；而證人癸○於本
      院審理時亦證述：「九十年四月二十日止會後，她來告訴我說要止會，她有將
      我的一會活會標走．．」等語（參見本院審理卷第四十六頁）；另一證人戊○○到庭證述：「我四會都是活會，後來一月二十日我去有標到一會，只拿到四
      萬五千元，我向她要，她有慢慢還我。九十年二月份時她說我的會（三個活會
      ）都已經被她標走，叫我不要再去寫，錢她會陸續還我。」等語（參見本院審
      理卷第十七頁）；而依被告供述止會時剩下簡伯生（含簡郁珊）二會、丑○○
      二會、子○○二會、癸○一會等是活會（參見本院審理卷第八十頁），核與告
      訴人及證人簡伯生、簡信立、丑○○、癸○於本院審理時證述所剩活會會數相
      同。此外，依證人壬○○到庭證述尚有一活會未標（參見本院審理卷一百四十
      四頁），而被告偵查中亦坦承壬○○尚有一活會（參見偵查卷第二十九頁反面
      ）；另證人戊○○於本院審理時證述於九十年二月時應尚有三會活會，經被告
      告知均已遭其標取等語，而被告對於戊○○之活會先係供述均已遭戊○○標走
      等語（參見本院審理卷第二十五頁），復改口稱戊○○自行標走二會，剩下二
      會證人戊○○同意讓其標取等語（參見本院審理卷第七十八頁），末於本院最
      後一次審理時復改口稱係戊○○派人標走活會的（參見本院審理卷第二百七十
      七頁），而證人戊○○始終未曾證述同意被告標取活會，被告供述反覆前後不
      一，自難採信為真實；另依證人寅○○亦到庭證述尚有一會活會未標取等語（
      參見本院審理卷第二百六十二頁），被告雖辯稱證人寅○○有同意由被告替其
      標取等語，惟被告於偵查中係供述寅○○已自行標取活會等情（參見偵查卷第
      二十九頁），末於公訴人詰問時被告復又陳述寅○○尚有一個活會，不敢跟她
      收會款等語（參見本院審理卷第二百七十四頁），被告前後供述矛盾，顯不足
      採。綜上所述，被告於九十年四月五日開標後止會，距互助會九十年七月二十
      日屆滿，應僅剩七會，但實際上確尚有簡伯生一會（互助會會單編號十五號）
      、簡郁珊一人（互助會會單編號十六號）、壬○○一會（互助會會單編號十七
      號）、寅○○一會（互助會會單編號三十八號）、戊○○三會（互助會會單編
      號四十二號、四十三號、四十四號）、丑○○二會（互助會會單編號四十七號
      、四十八號）、子○○二會（互助會會單編號四十九號、五十號）、癸○一會
      （互助會會單編號五十一號）共計十二會活會，二者相較共有五會之落差，故
      上開告訴人及證人簡伯生、戊○○、癸○證述有被告冒用渠等名義冒標應可採
      信。被告上開所辯，顯係事後卸責之詞，不足採信。本件事證明確，被告犯行
      ，洵堪認定。
二、按合會標單所載之金額係會員表示欲得標所願支付利息之意思表示，為表示一定
    用意之證明，他人不得擅自偽造。又以空白紙條，書寫金額及署押，依民間之習
    慣，係表示該署押名義人欲以該金額為標息，參加競標會款之證明，以文書論（
    最高法院八十九年度臺上字第一三一九號刑事判決要旨可資參考）。又已得標之
    死會會員，依其與會首間之契約，無論何人得標，均有按期繳交會款之義務，故
    會首冒名盜標，對於已得標之死會會員，並無詐欺可言。故核被告甲○○以乙○○及簡伯生、戊○○、癸○等人之名義偽造標單後，復持以行使出示其他參加標
    會之人，巳足生損害於被冒標之人及其他活會會員，依刑法第二百二十條規定，
    係犯同法第二百十六條、第二百十條之行使偽造私文書罪，其偽造署押行為，為
    偽造私文書之部分行為，偽造私文書之低度行為復為行使之高度行為所吸收，均
    不另論；被告甲○○意圖為自己不法之所有，以虛列人頭會員及冒名標會之詐術
    ，向其他參加互助會會員及尚未得標之活會會員詐取會頭錢及會款之行為，係犯
    同法第三百三十九條第一項之詐欺取財罪。被告一次會期詐欺多人之財物，為一
    行為觸犯數同種罪名，為同種想像競合，從一重處斷。又被告先後多次行使偽造
    私文書、詐欺取財等犯行，均時間緊接，方法一致，所犯係構成要件相同之罪，
    顯係基於概括犯意反覆為之，均依連續犯之規定，分別以一罪論，並加重其刑。
    被告所犯上開行使偽造私文書罪及詐欺取財罪間，有方法、目的之牽連犯關係，
    依刑法第五十五條規定，從一重之行使偽造私文書罪處斷。公訴人雖未就被告虛
    列乙○○為人頭會員並冒用乙○○之名義標取會款之行使偽造準私文書及詐欺取
    財犯行起訴，然此部分與前開被告經論罪科刑部分，有連續犯之裁判上一罪關係
    ，本院自得併予審理。爰審酌被告以虛列人頭會員及冒用活會會員名義詐取會款
    以供己用之行為，對於社會經濟秩序已生破壞，對於會員財產權侵害甚鉅，且犯
    後猶否認犯行等一切情狀，量處如主文所示之刑。至被告所偽造之投標單上雖有
    偽造之署押，然依民間習慣投標後即已毀棄滅失，爰不併予宣告沒收，附此敘明
    。
三、至於公訴意旨另認被告尚有虛列庚○○為人頭會員及冒用「子○○」、「庚○○
    」之名義標取互助會，惟證人子○○從未證述其有遭被告冒名投標之情形（參見
    本院審理卷第四十八頁），此外，證人庚○○及其母丁○○亦到庭證述有同意被
    告使用庚○○之名義參加互助會等語（參見本院審理卷第三十四頁），故公訴人
    就上開部分認被告有偽造文書或詐欺之犯行，尚屬無據，公訴人認此部分與前開
    論罪科刑部分有連續犯之裁判上一罪關係，爰不另為無罪之諭知，併此敘明。
據上論斷，應依刑事訴訟法第二百九十九條第一項前段，刑法第五十六條、第二百十
六條、第二百十條、第二百二十條第一項、第三百三十九條第一項、第五十五條，罰
金罰鍰提高標準條例第一條前段，判決如主文。
本案經檢察官到丙○○到庭執行職務。
中      華      民      國    九十二    年     十二     月    二十三    日
                                  臺灣高雄地方法院刑事庭
                                      審判長法官  邱明弘
                                            法官  王雅苑
                                            法官  廖建瑜
右正本證明與原本無異。
如不服本判決，應於判決送達後十日內，向本院提出上訴狀。
                                          書記官  王翌翔
中      華      民      國    九十二    年     十二     月    二十三    日
中華民國刑法第二百一十六條
(行使偽造變造或登載不實之文書罪)
行使第二百十條至第二百十五條之文書者，依偽造、變造文書或登載不實
事項或使登載不實事項之規定處斷。
中華民國刑法第二百一十條
(偽造變造私文書罪)
偽造、變造私文書，足以生損害於公眾或他人者，處五年以下有期徒刑。
中華民國刑法第二百二十條
在紙上或物品上之文字、符號、圖畫、照像，依習慣或特約，足以為表示
其用意之證明者，關於本章及本章以外各罪，以文書論。
錄音、錄影或電磁紀錄，藉機器或電腦之處理所顯示之聲音、影像或符號
，足以為表示其用意之證明者，亦同。
稱電磁紀錄，指以電子、磁性或其他無法以人之知覺直接認識之方式所製
成之紀錄，而供電腦處理之用者。
中華民國刑法第三百三十九條
(普通詐欺罪)
意圖為自己或第三人不法之所有，以詐術使人將本人或第三人之物交付者
，處五年以下有期徒刑、拘役或科或併科一千元以下罰金。
以前項方法得財產上不法之利益或使第三人得之者，亦同。
前二項之未遂犯罰之。


司法院資訊處製作；財團法人民間司法改革基金會備份。
